【裁判字號】    95,上訴,2108
【裁判日期】    951102
【裁判案由】    常業詐欺
【裁判全文】
臺灣高等法院臺中分院刑事判決        95年度上訴字第2108號
上  訴  人
即  被  告  丁○○原名莊家宏.
上列上訴人因常業詐欺案件，不服臺灣臺中地方法院94年度易字
第1637號中華民國95年6月21日第一審判決 （起訴案號：臺灣臺
中地方法院檢察署94年度偵字第189號，移送併辦： 94年度偵字
第16424號），提起上訴，本院判決如下：
    主  文
上訴駁回。
    事  實
一、莊家宏明知申請帳戶、金融卡使用係輕而易舉之事，一般人
    無故取得他人金融機構帳戶、金融卡、密碼使用之行徑常與
    財產犯罪之需要密切相關，且能預見該帳戶有遭他人利用作
    為詐騙工具之可能，竟仍不違其本意，而基於幫助詐欺集團
    常業詐欺取財之概括犯意，經由「林本元」所屬常業詐欺集
    團成員陳宗典（業經臺灣桃園地方法院判處有期徒刑四年，
    現上訴中）之介紹，先後於民國九十三年八、九月間某日某
    時及其後相隔五日之某時，均在臺中市○○路上不詳店名酒
    店內，均以新臺幣（下同）五千元之代價，分別將其於九十
    三年六月十一日以本人名義，在中華商業銀行臺中分行所開
    立帳號第00000000000000號活期儲蓄存款帳
    戶，及將其於九十一年七月十八日以本人名義，在中華郵政
    股份有限公司（下稱中華郵政公司）臺中西屯郵局所開立帳
    號（含局號）第00000000000000號存簿儲金
    帳戶之存摺、金融卡、金融卡密碼，連同其本人之印章，連
    續販賣與「林本元」所屬詐欺集團成員即不詳年籍、姓名，
    綽號「阿水」成年男子，且均交付與陳宗典轉交該綽號「阿
    水」之成年男子供上開詐欺集團使用，並先後二次自陳宗典
    處獲得各五千元之報酬（合計一萬元）。該詐欺集團先印製
    「寶鉅投資顧問公司」之邀請卡、中獎通知書、感謝函、認
    購憑證及函文等後，即藉「寶鉅投資顧問公司」名義，以電
    話問卷調查寄送沐浴乳等贈品方式取得受話人年籍資料及地
    址，再佯稱已中獎，需匯款認購基金始可領獎，並告知可先
    以電話向該集團冒名之「明成律師事務所」、「楊淑美會計
    事務所」、「楊淑美代書」查詢確認，而以此方式向不特定
    人施用詐術，使不特定人信以為真，要求不特定人匯款至伊
    等事先備妥之人頭帳戶，再由集團成員前往各地金融機構之
    提款機提領款項朋分花用，恃以為生，並以之為常業，莊家
    宏即以此方式幫助該詐欺集團詐騙財物（起訴書原記載幫助
    詐欺取財之犯罪事實，惟經檢察官於蒞庭時更正起訴法條為
    幫助常業詐欺取財）。嗣該等詐欺集團即以莊家宏所提供之
    前開帳戶供作該集團指定匯款之帳戶，並為如下之詐欺取財
    行為：
(一)、甲○○先接獲「林本元」所屬常業詐欺集團成員寄送之贈獎
    活動邀請卡，即依邀請卡上之電話查詢，經告知中了寶鉅投
    資顧問公司提供之四獎，獎金港幣三十萬元，並佯稱需認購
    基金及需匯款加入該公司會員始可領獎等語，致甲○○陷於
    錯誤，而於九十三年十一月十五日匯款二十一萬六千元至上
    開中華郵政公司臺中西屯郵局帳戶中，始知受騙。
(二)、丙○○接獲「林本元」所屬常業詐欺集團成員自稱「蔡慶賢
    」之成年男子，以電話通知中了寶鉅投資顧問公司提供之四
    獎，獎金一百四十萬元，並佯稱需購買基金始可領獎，其中
    一筆基金要代為捐給慶光禪院智障兒童安養中心等語，致丙
    ○○陷於錯誤，而於九十三年十一月三十日匯款七萬二千元
    至上開中華商業銀行臺中分行帳戶中，始知受騙。
二、案經臺中市警察局第六分局報告臺灣臺中地方法院檢察署檢
    察官偵查起訴，及內政部警政署刑事警察局報由臺灣桃園地
    方法院檢察署呈請臺灣高等法院檢察署移轉臺灣臺中地方法
    院檢察署檢察官移送併辦。
    理  由
一、被害人甲○○、丙○○於警詢中之指述、證人陳宗典、宋文
    煌於警詢及偵查時之供述，以及證人黃國榮、單農於警詢時
    之供述，未經被告莊家宏於言詞辯論終結前聲明異議，視為
    同意作為證據，且各該警詢、偵訊筆錄復經被詢問人閱覽後
    親自簽名，本院審酌各該警詢、偵訊筆錄作成時之情況，認
    為適當，依刑事訴訟法第一百五十九條之五規定，得為證據
    ，具有證據能力。
二、上開事實，訊據被告莊家宏原審、本院審理時坦白承認，核
    與被害人甲○○、丙○○於警詢中之指述；證人陳宗典、宋
    文煌於警詢及偵查時之供述；證人黃國榮、單農於警詢時之
    供述相符。此外，復有中華郵政公司九十四年十一月二日儲
    字第○九四○七二○二七八號函送之上開臺中西屯郵局存簿
    儲金帳戶基本資料及客戶歷史交易清單、中華商業銀行臺中
    分行九十四年二月三日臺中分行○九四傳字第○○○二五號
    函送之上開中華商業銀行臺中分行活期儲蓄存款帳戶開戶資
    料及往來交易明細資料、被害人甲○○郵政國內匯款執據及
    被害人丙○○郵政跨行匯款申請書各一份在卷可稽。又查，
    陳宗典、宋文煌確與「林本元」共組詐欺集團，以電話問卷
    調查方式，向甲○○、丙○○等五十七名被害人訛稱中獎，
    惟需先行認購基金憑證或認養災童或繳納會員費，始得領取
    所中之高額獎金之方式，騙取被害人甲○○等人匯款至被告
    所有上開帳戶及王博麟等其他人之帳戶，陳宗典、宋文煌確
    與「林本元」均恃以此詐騙方式維生各節，業經臺灣桃園地
    方法院以九十四年度訴字第八四九號刑事判決認定明確，有
    該案判決書一份在卷為憑（見原審卷第一二○至一三八頁）
    。按金融帳戶為個人理財之工具，申請開設金融帳戶並無任
    何特殊之限制，一般民眾皆能自由申請開戶，並得同時在不
    同金融機構申請多數存款帳戶使用，乃眾所周知之事實，依
    一般人之社會生活經驗，倘係合法收入，本可自行向金融機
    構開戶使用，而無向他人購買帳戶之必要；苟不以自己名義
    申請開戶，反以不正方式向不特定人取得他人之金融機構帳
    戶使用，衡情應能懷疑其目的在於施詐行騙以取得他人之財
    物，且以退稅、中獎等不實電話內容而常業詐欺取財之犯罪
    類型層出不窮，該等犯罪多數均係利用人頭帳戶作為出入帳
    戶，並經媒體廣為披載，被告係已成年且具有相當智識之人
    ，對於社會上利用人頭帳戶從事詐欺取財之犯罪情事應有充
    分之了解。是被告對於該詐欺集團將利用其上開帳戶實施詐
    欺取財之犯行應可預見，並無違背其本意，是被告應有幫助
    他人犯罪之不確定故意。復參以證人即被害人甲○○、丙○
    ○於警詢均指稱係遭以中獎為由，分別匯入上開金額至被告
    上開帳戶內，該詐欺集團以電話隨機尋找不特定之被害人，
    及上開被害人轉入之金錢隨即遭提領，被害人數不特定及獲
    取犯罪所得非少之情狀觀之，該詐欺集團係以意圖為自己不
    法之所有，以詐術使人將本人之物交付為常業無疑，應成立
    刑法第三百四十條常業詐欺罪。則被告幫助常業詐欺，事證
    明確，應依法論科。
三、按刑法關於正犯、從犯之區別，本院所採見解，係以其主觀
    之犯意及客觀之犯行為標準，凡以自己犯罪之意思而參與犯
    罪，無論其所參與者是否犯罪構成要件之行為，皆為正犯，
    其以幫助他人犯罪之意思而參與犯罪，其所參與者，苟係犯
    罪構成要件之行為，亦為正犯，必以幫助他人犯罪之意思而
    參與犯罪，其所參與者又為犯罪構成要件以外之行為，始為
    從犯（最高法院二十五年上字第二二五三號判例要旨參照）
    。是如未參與實施犯罪構成要件之行為，且係出於幫助之意
    思提供助力，即屬幫助犯，而非共同正犯。復按連續幫助與
    幫助連續為不同之犯罪態樣，如基於概括犯意，多次幫助他
    人犯罪，為連續幫助，該幫助者有多次犯罪行為；如以一幫
    助行為，幫助他人連續犯罪，則為幫助連續，就幫助犯而言
    ，僅有一次犯罪行為（最高法院八十七年度臺上字第三八六
    五號判決要旨參照），亦即，以一幫助行為幫助他人連續犯
    罪，或以一行為同時幫助數人犯罪，均僅有一幫助行為，並
    無想像競合犯或連續犯之適用。
四、按刑法於九十五年七月一日修正實施後，雖已刪除常業詐欺
    罪，然廖顯智所屬詐欺集團之犯罪時間在刑法修正實施前，
    而當時常業詐欺罪，其法定本刑為一年以上七年以下有期徒
    刑，得併科五萬元以下罰金，刑法修正後，因常業犯已經刪
    除，如將陳宗典所屬之詐欺集團所犯上開五十七次詐欺取財
    罪分論併罰，合併計算其法定最高本刑為有期徒刑三十年（
    修正後數罪併罰有期徒刑部分定應執行刑之最高刑度），較
    原常業犯之法定刑為重，依刑法第二條第一項前段之規定比
    較結果，應適用較輕之修正前刑法第三百四十條而論以常業
    詐欺罪。核被告被告莊家宏所為，係犯刑法第三十條第一項
    前段、第三百四十條之幫助常業詐欺罪。又被告販賣上開中
    華郵政公司臺中西屯郵局帳戶存摺、金融卡、金融卡密碼之
    幫助常業詐欺取財犯行，雖未據起訴，然業經公訴人移送併
    案審理，本院認該部分與起訴部分，具有連續犯之裁判上一
    罪關係，應為起訴效力所及，自應併予審理；另公訴人原起
    訴被告涉犯刑法第三十條第一項前段、第三百三十九條第一
    項之幫助詐欺罪，但公訴人業於九十五年六月七日原審審理
    程序更正為刑法第三十條第一項前段、第三百四十條之幫助
    常業詐欺罪，均併此敘明。被告先後二次次提供帳戶予陳宗
    典轉交「阿水」之幫助常業詐欺行為，時間緊接，觸犯構成
    要件相同之罪名，顯係基於概括犯意反覆為之，為連續犯，
    應依修正前刑法第五十六條規定，論以一罪並加重其刑。被
    告係幫助犯，並依刑法第三十條第二項規定，按正犯之刑減
    輕之。
五、原審以被告罪證明確，並審酌被告明知目前社會上以各種方
    式詐財之惡質歪風猖獗，令人防不勝防，復加以詐財者多借
    用人頭帳戶致警方追緝困難，詐欺事件層出不窮，手法日益
    翻新，竟甘願淪為提供自己之金融帳戶，以供他人逃避犯罪
    之查緝，影響社會治安及有礙金融交易秩序，助長犯罪歪風
    ，並增加追緝犯罪之困難，且造成上開被害人之損失，惟犯
    後於原審坦承犯行等一切情狀，量處有期徒刑七月，其認事
    用法均無違誤，量刑亦堪稱妥適。按量刑輕重係屬事實審法
    院得依職權自由裁量之事項，苟已斟酌刑法第五十七條各款
    所列情狀而未逾越法定刑度，不得遽指為違法（最高法院七
    十二年度台上字第六六九六號、七十五年度台上字第七○三
    三號判例要旨參照）；且在同一犯罪事實與情節，如別無其
    他加重或減輕之原因，下級審量定之刑，亦無過重或失輕之
    不當情形，則上級審法院對下級審法院之職權行使，原則上
    應予尊重（最高法院八十五年度台上字第二四四六號裁判意
    旨參照）。原審審酌被告上開情狀，分別量處上開刑期，均
    堪稱妥適。被告上訴意旨，以原審量刑過重，指摘原判決不
    當自無理由，應予駁回。
六、被告行為後，刑法第五十六條連續犯之規定，業於九十四年
    一月七日修正公布刪除，並於九十五年七月一日施行，則被
    告之犯行，因行為後新法業已刪除連續犯之規定，此刪除雖
    非犯罪構成要件之變更，但顯已影響行為人刑罰之法律效果
    ，自屬法律有變更，依新法第二條第一項前段規定，比較新
    舊法結果，仍應適用較有利於被告之行為時法即舊法論以連
    續犯。
七、以往實務見解，認原判決未及比較適用新舊法時，上訴後，
    雖比較結果以舊法有利於行為人，而原判決別無其他撤銷事
    由，仍應由本院以此為由撤銷改判。惟修正後之規定係以適
    用行為時法為原則，因此原判決雖未及比較適用，然上訴本
    院後，經比較新舊法，行為後之法律並非較有利於行為人，
    仍應適用行為時法，則原判決適用行為時法即無不當，不構
    成撤銷之事由，附此敘明。
據上論結，應依刑事訴訟法第三百六十八條，刑法第二條第一項
前段，判決如主文。
本案經檢察官乙○○到庭執行職務。
中    華    民    國    95    年    11    月    2     日
            刑事第八庭  審判長法  官  羅  得  村
                              法  官  張  靜  琪
                              法  官  陳  宏  卿
上列正本證明與原本無異。
如不服本判決應於收受送達後十日內向本院提出上訴書狀，其未
敘述上訴之理由者並得於提起上訴後十日內向本院補提理由書（
均須按他造當事人之人數附繕本）。
                              書記官  柯  孟  伶
中    華    民    國    95    年    11    月    3     日
【附錄本案論罪科刑法條】
刑法第340條：
以犯第339條之罪為常業者，處1年以上7年以下有期徒刑，得併
科5萬元以下罰金。
                                                      Ｒ


司法院資訊處製作；財團法人民間司法改革基金會備份。
